臺灣臺南地方法院民事判決　九十三年度訴字第八一八號
　　原　　　告　乙○○
　　訴訟代理人　戊○○律師
　　被　　　告　丁○○
　　　　　　　　丙○○○
　　共　　　同
　　訴訟代理人　甲○○
右當事人間請求租佃爭議事件，經本院於民國九十三年十一月二日言詞辯論終結，判
決如左：
　　主　　　文
確認兩造間就坐落台南市○○區○○段四一０、四一一、四一四、四二０、四二一、
四二四、四二五地號土地之租賃關係不存在。
被告應將前項土地交還原告。
訴訟費用由被告負擔。
    事實及理由
甲、程序方面：
一、按出租人與承租人間因耕地租佃發生爭議時，應由當地鄉（鎮、市、區）公所耕
    地租佃委員會調解；調解不成立者，應由直轄市或縣（市）政府耕地租佃委員會
    調處；不服調處者，由直轄市或縣（市）政府耕地租佃委員會移送該管司法機關
    ，司法機關應即迅予處理，並免徵裁判費用；前項爭議案件非經調解、調處，不
    得起訴，耕地三七五減租條例第二十六條第一項、第二項前段定有明文。本件兩
    造因坐落台南市○○區○○段四一０、四一一、四一四、四二０、四二一、四二
    四、四二五地號等七筆土地（下稱系爭耕地）發生租佃爭議，經台南市安南區公
    所耕地租佃委員會調解及台南市政府耕地租佃委員會調處均不成立，台南市政府
    乃將本件耕地租佃爭議事件移送本院處理，有台南市政府民國九十三年六月十一
    日南市地權字第０九三一四五一一八一０號函附台南市安南區公所耕地租佃委員
    會調解程序筆錄及台南市政府耕地租佃委員會調處程序筆錄在卷足憑，則本件耕
    地租佃爭議事件已踐行前揭調解及調處程序，起訴自屬合法。
二、原告於訴狀送達後，追加請求被告應將系爭耕地交還原告之訴，被告對於原告所
    為訴之追加無異議，而為本案之言詞辯論，有本院九十三年十一月二日言詞辯論
    筆錄附卷可稽，依民事訴訟法第二百五十五條第二項規定，視為同意追加，合先
    敘明。
乙、實體方面：
一、原告起訴主張：系爭耕地原由原告之被繼承人邱章琳出租與邱振義耕作，嗣邱振
    義、邱章琳先後亡故，而分別由邱天桐、邱天佑（承租人部分）、原告（出租人
    部分）本於繼承關係承受該租賃關係，原告亦因而取得系爭耕地之所有權。其後
    邱天桐、邱天佑相繼於七十五年、七十六年間逝世，被告丁○○、丙○○○各為
    其二人之現耕繼承人。惟被告二人自繼承開始迄今，長達十七年期間，均不自任
    耕作，依耕作三七五減租條例第十六條第一項、第二項規定，原訂租約無效，被
    告已無占有系爭耕地之正當權源，從而，原告自得本於所有物返還請求權及租賃
    物返還請求權，請求被告交還系爭耕地等情；並聲明：(一)確認兩造間就系爭耕地
    之租賃關係不存在。(二)被告應將系爭耕地交還原告。(三)訴訟費用由被告負擔。
二、被告則以：被告丁○○、丙○○○分別為系爭耕地原承租人邱天桐、邱天佑之現
    耕繼承人，被告繼受系爭租賃關係，既曾花費整地，原告自應補償被告之損失，
    始為公平。原告遽予請求收回系爭耕地，即非有理等語，資為抗辯；並聲明：求
    為判決駁回原告之訴。
三、兩造不爭執之事實：
(一)、系爭耕地原由邱章琳出租與邱振義耕作，嗣由邱天桐、邱天佑繼受承租人邱振義
    之耕地租賃關係。
(二)、原告現為系爭耕地之所有人及出租人。
(三)、被告丁○○、丙○○○分別為系爭耕地原承租人邱天桐、邱天佑之現耕繼承人，
    繼受原承租人邱天桐、邱天佑之耕地租賃關係。
四、得心證之理由：
(一)、原告主張系爭耕地原承租人邱天桐、邱天佑過世後，被告丁○○、丙○○○自繼
    受系爭耕地租賃關係開始迄今，長達十七年之期間均不自任耕作等情，已據證人
    即原承租人邱振義之媳婦邱施自（九年八月二日出生）證述：「系爭土地是我公
    公邱振義在我二十一歲的時候交給我耕作，我種植甘蔗、稻子、甘藷，種植期間
    我都有繳納租金，我是按照當年度種植的作物換成現金，請我姐姐的兒子交給乙
    ○○的哥哥邱天佑，繳租金繳到我七十五歲，當時邱天佑有給我收據，因為事隔
    已久收據都不見了，那時繳租金大概一年二千多元，七十五歲之後我就把系爭土
    地借給我小姑耕作，我沒有跟我小姑收租金，也沒有跟我小姑說要向地主繳交租
    金，我不知道、也不清楚小姑有無去繳地租」，「我小姑耕作的作物是自己處理
    ，並沒有把收成交給我」等語甚詳（本院九十三年九月二十一日言詞辯論筆錄）
    ，而被告對於證人邱施自證述之情節亦不爭執，足見原承租人邱振義將系爭耕地
    交由其家屬即證人邱施自耕作，邱施自因而繼續耕作至八十四年間為止，惟其後
    被告並未自任耕作，任由證人邱施自將系爭耕地出借與他人耕作，且由借用人自
    己保有所得收穫甚明。
(二)、按承租人應自任耕作，並不得將耕地全部或一部轉租於他人；承租人違反前項規
    定時，原訂租約無效，得由出租人收回自行耕種或另行出租；耕地三七五減租條
    例第十六條第一項、第二項定有明文。所謂「承租人應自任耕作」者，應包括其
    家屬在內。倘承租人將耕地轉租及將耕地借與他人使用，即屬不自任耕作之情形
    。承租人違反自任耕作或轉租之限制時，原訂租約無待於終止，當然向後失其效
    力，租賃關係亦因而歸於消滅。次按所有人對於無權占有或侵奪其所有物者，得
    請求返還之，民法第七百六十七條前段亦有明文規定。本件被告輾轉繼承之被繼
    承人即原承租人邱振義將系爭耕地交由其家屬即證人邱施自耕作至八十四年間為
    止，尚與前揭規定所稱「承租人應自任耕作」之情形無不合。惟其後被告任由證
    人邱施自將系爭耕地出借與他人耕作，顯已違反承租人應自任耕作之規定，則自
    斯時起原訂租約當然向後失其效力，租賃關係亦因而歸於消滅。原告依此訴請確
    認兩造間就系爭耕地之租賃關係不存在，即屬正當。次查，系爭租賃關係既已消
    滅，被告即無占有系爭耕地之正當權源，則原告據以行使租賃物返還請求權及所
    有物返還請求權，請求被告交還系爭耕地，自屬有據。至被告辯稱：其曾花費整
    地等語，縱認屬實，惟此應係被告得否請求原告返還改良費用之問題，尚與原告
    依前揭規定收回耕地之請求，不生互為對待給付之關係，被告自難依此拒卻原告
    返還系爭耕地之請求。
(三)、從而，原告訴請確認兩造間就系爭耕地之租賃關係不存在，並依所有物返還請求
    權及租賃物返還請求權，請求被告將系爭耕地交還原告，為有理由，應予准許。
五、結論：原告之訴為有理由，依民事訴訟法第七十八條、第八十五條第一項前段，
    判決如主文。
中　　　華　　　民　　　國　　九十三　　年　　十一　　月　　　十六　　　日
                                臺灣臺南地方法院民事第三庭
~B法　　　官　張季芬
右為正本係照原本作成
如對本判決上訴，須於判決送達後廿日內向本院提出上訴狀
中　　　華　　　民　　　國　　九十三　　年　　十一　　月　　　十六　　　日
~B法院書記官　李榮杰
